【裁判字號】    94,簡上,317
【裁判日期】    950407
【裁判案由】    返還定金等
【裁判全文】
臺灣臺中地方法院民事判決  94年度簡上字第317號
上  訴  人
即  原  告  乙○○
訴訟代理人  丁○○
被上訴人
即  被  告  甲○○
訴訟代理人  丙○○
當事人間請求返還定金等事件，上訴人對於中華民國94年9月22
日本院臺中簡易庭94年度中簡字第2128號第一審判決不服，提起
上訴，並為訴之變更，本院於民國95年3月24日言詞辯論終結，
判決如下：
    主      文
被告應給付原告新台幣貳拾參萬元，及自民國九十四年十月二十
五日起至清償日止，按週年利率百分之五計算之利息。
第二審訴訟費用由被告負擔。
    事實及理由
壹、上訴人方面：
  一、聲明：
    (一)原判決駁回上訴人之請求在新台幣（下同）230,000元之
      部分廢棄。
    (二)被上訴人應給付上訴人230,000元及自起訴狀繕本送達翌
      日起至清償日止，按年息百分之五計算之利息。
  二、陳述：
    (一)其於民國（下同）94年2月26日經由信義仲介股份有限公
      司與被上訴人簽訂不動產買賣合約，買賣標的物為坐落臺
      中市西屯區○○○段第1203地號、地目建、面積64平方公
      尺之土地暨地上建物建號109號鐵筋加強磚造二層樓房，
      面積各為32.08平方公尺全部，門牌號碼臺中市西屯區三
      和1巷1弄2號房屋（下稱系爭建物），約定價金2,270,000
      元，上訴人並已給付230,000元之簽約款作為定金。
    (二)詎簽約後發現系爭建物如測量圖所示之增建部分，有占用
      同地段第1204號羅勝雄所有土地，該增建部分因動產附合
      而成為系爭建物之構成部分，非毀損不能分離，雖非從物
      ，惟依主物之處分及於從物之法理，買賣標的物當然包括
      上開增建部分無疑，依民法第349條之規定，被上訴人即
      應擔保第三人就買賣標的物不得主張任何權利，上開增建
      部分既為違章建築（無權占有他人土地且亦未合法完成保
      存登記），其存在權利瑕疵之情事，依民法第353條之規
      定，上訴人得依關於債務不履行之規定行使其權利，而被
      上訴人於簽約前所簽「標的物現況說明書第13項」關於是
      否有越界建築之情形為隱瞞，致上訴人不知情而與被上訴
      人簽約，嗣上訴人以存證信函請求被上訴人減少價金1,00
      0,00 0元，惟被上訴人未同意，聲請調解亦不成立，爰以
      起訴狀繕本之送達（於94年6月27日送達）為解除契約之
      意思表示，嗣再於94年10月4日以台中大全街郵局第1018
      號存證信函，催告被上訴人拆除上開增建部分，惟被上訴
      人仍置之不理，則契約既經解除，依民法第259條之規定
      ，被上訴人即應返還前已受領之價款230,000元。
  三、證據：除援用原審之立證方法外，另提出台中大全街第
      1018 號存證信函及回執影本1件為證。
貳、被上訴人方面：
  一、聲明：上訴駁回。
  二、陳述：
    (一)兩造就上開房地簽訂之不動產買賣合約書，買賣價金原約
      定為3,230,000元，第一次款上訴人僅給付60,000元，餘
      560, 000元簽同額本票交仲介人保管（定金為0元），嗣
      於94年3月12日雙方合意將買賣價金減為2,270,000元，簽
      約第一次款則變更為230,000元，惟上訴人僅給付150,000
      元，其後再給付之20,000元則與前揭60,000元一併由簽約
      代書林玉琪保管，被上訴人則取回上訴人所簽發之上開本
      票。
    (二)詎上訴人於同年4月25日要求再減價1,000,000元，期間並
      對仲介人信義地政士聯合事務所之履行契約通知函不予置
      理，依合約書第9條違約處罰之規定，上訴人未依本約履
      行各項義務或遲延付款，每逾一日上訴人應按已繳買賣價
      款千分之一計算滯納金予被上訴人，經被上訴人書面通知
      限期催告仍不履行時，被上訴人得解除本買賣合約沒收上
      訴人已繳價款作為違約金之賠償，被上訴人爰於同年7月2
      日以存證信函通知上訴人解除契約。至被上訴人所出售之
      系爭建物係建於其所有之土地上，系爭建物本身斜斜的並
      無越界，被上訴人之前手砌造供停車用之圍牆，係占用同
      地段12 04地號羅勝雄所有土地，是道路用地，本不在買
      賣權利範圍之內，並非買賣標的之房屋建築在他人土地上
      ；而買賣標的物包括已增建之露台，被上訴人父母於73年
      間買受時即存在，業經上訴人親自檢視，皆無礙於買賣標
      的物土地及房屋之點交。
  三、證據：除援用原審之立證方法外，另提出本院94年度中簡
      字第2128號民事判決影本1件、台中英才路郵局第15381、
      1342 9、15427、16097、16130號存證信函影本1件、土地
      複丈成果圖影本1件、建築改良物所有權狀影本1件、土地
      所有權狀影本1件、建物測量成果圖影本1件、、照片3幀
      、合約書影本1件、繳款通知書影本1件、台中法院郵局第
      1691號存證信函影本1件、撤回書狀影本1件、協議書影本
      1件、調解不成立證明書影本1件、本院民事執行處囑託查
      封登記書影本1件、本院94年度裁全字第3449號民事裁定
      影本1件、驗傷診斷書影本1件及照片1幀、刑事告訴狀影
      本1件、臺灣臺中地方法院檢察署檢察官聲請簡易判決處
      刑書影本1件、臺灣臺中地方法院檢察署通知影本1件為證
      。
參、本院判斷：
  一、按對於簡易程序之第一審裁判，當事人於第二審上訴程序
      為訴之變更，非經他造同意，不得為之，但請求之基礎事
      實同一者，不在此限。此觀諸民事訴訟法第436條之1第1
      項、第3項、第446條第1項、第255條第1項第2款之規定自
      明。所謂請求之基礎事實同一，係指數個為訴訟標的之請
      求源於同一基礎之原因事實而言。亦即，變更或追加之訴
      與原訴之主要爭點有其共同性，各請求利益之主張在社會
      生活上，可認為同一或關連，而就原請求之訴訟及證據資
      料，於審理繼續進行在相當程度範圍內，具有同一性或一
      體性，得期待於後請求之審理予以利用，俾先後兩請求在
      同一程序得加以解決，避免重覆審理，進而為統一解決紛
      爭者，即屬之（最高法院91年度台簡抗字第33號判決意旨
      參照）。本件原告（即上訴人）就其起訴之事實，於原審
      原係主張依民法第349條、第353條之規定主張解除契約，
      並以起訴狀繕本之送達（94年6月27日）為解除契約之意
      思表示，並依民法第249條第3款之規定，請求被告加倍返
      還定金共460,000元。嗣提起本件上訴後，其於上訴理由
      狀表示，就同一基礎事實，其主張解除契約，並依民法第
      259條第1款之規定，請求被告返回已受領之230,000元價
      金。經查，原告之請求權基礎雖有不同，而已為訴之變更
      ，然就該變更，原告請求之訴訟及證據資料，均係引用原
      審之資料，於審理繼續進行在相當程度範圍內，具有同一
      性或一體性，足認本件請求之基礎事實同一，故上訴人於
      第二審為訴之變更，自屬適法，合先敘明之。
  二、原告（即上訴人）主張其於94年2月26日經由信義仲介股
      份有限公司與被告（即被上訴人）簽訂不動產買賣合約，
      購買被上訴人所有坐落臺中市西屯區○○○段第1203地號
      、地目建、面積64平方公尺之土地暨地上建物建號109號
      鐵筋加強磚造二層樓房，面積各為32.08平方公尺全部，
      門牌號碼臺中市西屯區三和1巷1弄2號房屋，約定價金2,2
      70,000元，上訴人並已給付230,000元之價款等情，業據
      上訴人提出不動產買賣合約書一份為證，復為被上訴人所
      不爭執，自堪信為真實。
  三、按民法第349條規定：「出賣人應擔保第三人就買賣之標
      的物，對於買受人不得主張任何權利。」同法第353條規
      定：「出賣人不履行第348條至第351條所定之義務者，買
      受人得依關於債務不履行之規定，行使其權利。」，又此
      所謂第三人不得主張權利，解釋上以客觀情事定之，無庸
      第三人出面主張，因此，縱第三人尚未出面主張，茍客觀
      上有其情事，買受人即得依關於債務不履行之規定，行使
      其權利。又就買賣之標的，如全部屬第三人而有被追奪之
      虞時，其情形如同給付不能（全部不能），買受人得依民
      法第226條之規定行使其權利，亦得依民法第256條之規定
      主張解除契約。至於買賣之標的，其一部屬第三人而有被
      追奪之虞時（一部不能），買受人原則上僅得就該被追奪
      部分，主張部分賠償損害或解除契約，然若其他部分之履
      行，於買受人無利益時，買受人自得拒絕該部分之履行，
      而主張係全部給付不能，依民法第226條之規定行使權利
      或第256條之規定解除契約。
  四、茲有爭執者，係原告主張其向被告購買系爭房屋之增建部
      分，已有越界占用同地段第1204號羅勝雄所有土地，且該
      增建部分因動產附合而成為系爭建物之構成部分，非毀損
      不能分離，故依法主張解除契約等語，然為被告所否認，
      茲有爭執者，係系爭房屋之增建部分是否有越界占用同地
      段第1204號之土地？系爭房屋之增建部分，得否認係兩造
      買賣標的之範圍？原告解除契約是否適法？
    (一)系爭房屋之增建部分是否有越界占用鄰地部分：
      原告主張系爭房屋已有越界乙節，雖為被告所否認，然查
      依卷附台中市中興地政事務所94年7月25日之建物測量成
      果圖，可知系爭建物確有部分土地越界坐落在同地段1204
      地號土地（現為三和一巷一弄道路）上，是原告之主張，
      確屬有據，被告雖抗辯系爭房屋並未越界云云，然其既未
      能舉證推翻上開地政事務所之測量成果圖，其所辯自無足
      取。本件自應認原告所述系爭房屋已越界占用鄰地之事實
      為真。
    (二)依卷附不動產買賣合約書第1條之約定可知（參閱原審卷
      第9頁及背面），兩造約定不動產標示及買賣權利範圍係
      台中市西屯區○○○段建號109號房屋及其坐落土地（120
      3地號），並約定「本買賣標的物包括現已增建（含外推
      ）之違章建築物，區域在露台」，則兩造購買之標的自應
      包括建號109號房屋及其坐落土地之全部。而就房屋部分
      ，其增建部分，自亦應認係在買賣標的之範圍內，亦即客
      觀上可認屬系爭房屋者（包括合法建物及增建部分），出
      賣人就系爭房屋全部均應負權利瑕疵擔保責任，倘系爭房
      屋有部分（不論係合法建物或係增建部分）坐落在第三人
      之土地，而有被第三人追奪（即主張拆屋還地之權利）之
      虞時，買受人自得依權利瑕疵擔保之規定對出賣人行使其
      權利。
    (三)本件依上開台中市中興地政事務所94年7月25日之建物測
      量成果圖，與房屋照片（附原審卷第65頁）所示，可知系
      爭房屋越界坐落在同段第1204號土地上者，係系爭建物主
      體建物之外牆，倘須拆除，必會拆到系爭建物之樑柱，對
      原告（即買受人）之權益已生重大影響，該買賣契約之一
      部履行對原告已無實益，揆諸首揭說明，原告主張被告係
      全部給付不能，依民法第256條之規定解除契約，並以原
      起訴狀繕本之送達（94年6月27日送達被告）為解除契約
      之意思表示，依法自無不合。
  五、綜上所述，本件原告依民法第353條、第349條、第256條
      之規定，解除兩造之不動產買賣合約，係屬適法，則原告
      依同法第259條第1款之規定，起訴請求被告返還受領之金
      錢230,000元，及自94年10月25日（上訴理由狀即訴之變
      更狀繕本送達被告之翌日）起至清償日止，按週年利率百
      分之五計算之利息，為有理由，應予准許。
肆、結論：本件原告之訴為有理由，依民事訴訟法第78條，判決
    如主文。
中    華    民    國    95    年    4     月    7     日
                  民事第三庭審判長法  官  張 瑞 蘭
                                  法  官  陳 卿 和
                                  法  官  李 悌 愷
以上正本係照原本作成。
本判決不得上訴。
中    華    民    國    95    年    4     月    10    日
                                  書記官


司法院資訊處製作；財團法人民間司法改革基金會備份。
